臺灣高等法院高雄分院刑事判決　　　　　　　　九十一年度上更(一)字第二四號
　　上　訴　人
　　即　被　告　丁○○
　　上　訴　人
　　即　被　告　乙○○
　　共　　　同
　　選任辯護人　江雍甲律師
　　　　　　　　陳慧錚
　　　　　　　　吳世敏
右上訴人因常業重利案件，不服臺灣高雄地方法院八十八年度訴字第二七號中華
民國八十九年一月十四日第一審判決（起訴案號：臺灣高雄地方法院檢察署八十八年
度偵字第二一六四三號），提起上訴，判決後，經最高法院發回更審，本院判決如左
：
      主  文
原判決關於丁○○及乙○○部分撤銷。
丁○○常業重利，處有期徒刑拾月。緩刑肆年。
乙○○無罪。
      事  實
一、丁○○前曾於民國六十八年間因殺人未遂案件，經臺灣嘉義地方法院判處有期徒
    刑五年，上訴臺灣高等法院台南分院駁回確定，於七十三年一月十二日假釋期滿
    執行完畢（已逾五年）；又於八十一年間因竊盜案件，經臺灣台南地方法院判處
    有期徒刑一年，緩刑四年，於同年十二月八日確定，緩刑期間業已屆滿，仍不知
    警惕。復基於常業重利之犯意，自民國八十八年八月間起，以寄發印有借款條件
    之「鴻福金融機構」廣告單給不特定公司行號之方式，招攬急迫、輕率、無經驗
    而需款孔急之人借款，並提供電話號碼000000000號轉接到門號000
    0000000號行動電話供借款人聯絡，在嘉義縣東石鄉塭港村塭港八十三號
    之一丁○○住處經營放貸業務，適有需款孔急之人丙○○接到上開借款廣告，乃
    以右揭方式與丁○○取得聯絡後，由丁○○於八十八年八月十日攜帶現款一百五
    十萬元前往位於高雄縣鳳山市○○路○段三九八號丙○○所經營之「金鑫皮件有
    限公司」借予丙○○，雙方約定借款條件為每借新台幣（下同）一百五十萬元，
    以七天為一期，每期利息十五萬元（即約月息百分之四十，相當於年息百分之四
    百八十），並由丙○○開立八十八年八月十七日到期，及八十八年八月二十四日
    到期，每張各九十萬元之支票共二張，交由丁○○收受。嗣因該二張支票屆期無
    法兌現，丙○○復無法如期償還積欠之借款，再由丙○○於八十八年八月二十四
    日交付七紙支票（金額分別為九十萬元、九十萬元、四十九萬元、四十九萬元、
    五十五萬元、三十萬元、二十五萬元），充作本金及利息，另交付土地所有權狀
    四張、印鑑證明三張、印鑑章一顆供作借款之擔保，並交付一紙讓渡書，載明如
    到期無法清償，丙○○即應將其所有之土地出售於丁○○。丁○○因而取得與原
    本顯不相當之重利，並賴以營生，恃之為業。丁○○並於八十八年八月間某日，
    與並無共同重利犯意之乙○○、陳泰源（已死亡）相偕前往「金鑫皮件公司」向
    丙○○索債。嗣於八十八年八月二十七日下午三時四十分許，在高雄縣鳳山市○○路○段三九八號「金鑫皮件有限公司」內為警查獲丁○○、乙○○二人，並在
    該公司外面查獲陳泰源，另從丁○○身上起獲丙○○所簽發金額九十萬元之支票
    一紙（支票號碼ＴＡＰ0000000、發票人丙○○及金鑫皮件有限公司、發
    票日八十八年八月二十四日、金額九十萬元、付款人臺東區中小企業銀行鳳山分
    行），並從陳泰源駕駛之車牌號碼Ｃ七─二九八九號自用小客車內起獲上開丙○○所交付之土地所有權狀四張、印鑑證明三張、印鑑章乙顆及讓渡書一份等物。
三、案經高雄縣警察局移送臺灣高雄地方法院檢察署檢察官偵查起訴。
      理  由
甲、上訴人即被告丁○○部分：
一、訊據被告丁○○固坦承曾借予被害人丙○○款項之事實不諱，惟矢口否認有何重
    利之犯行，辯稱：借壹佰五十萬元予丙○○，丙○○提供土地權狀，要被告保管
    ，若他沒有還錢，土地要以市價賣被告，沒有約定利息，伊借錢給丙○○，但沒
    有拿到任何利息錢，並無重利之行為云云。
二、惟查：
    (1)、被告丁○○確有於八十八年八月間共同經營借款放貸業務，乘他人需款孔急
        之際，貸與借款人金錢，並取得與原本顯不相當之利息，及借款人若未按時
        支付利息，即相偕前往索債等情，業據被害人丙○○迭於警訊及偵查中指述
        綦詳，並有如事實欄所示之支票一紙、土地所有權狀四張、印鑑證明三張、
        印鑑章一顆及契約書一份等扣案足資佐證。
    (2)、被告丁○○於偵訊時自承：丙○○於八十八年八月十日係向其借款一百五十
        萬元，並同時開立二張金額各九十萬元之支票交其收執，被告丁○○若非有
        收取重利，何須要求丙○○開立一百八十萬元，已逾本金三十萬元之支票？
        又丙○○嗣後因無法兌現上開二紙支票，另外再簽發並交付予被告丁○○之
        七張支票（面額分別為九十萬元、九十萬元、四十九萬元、四十九萬元、五
        十五萬元、三十萬元及二十五萬元），除其中一張九十萬元之支票遭查扣外
        ，其餘六張支票交予被告丁○○後，並未交還，依被告丁○○於本院前審調
        查中所供其餘支票已由其轉讓他人（見本院上訴卷八十九年三月二十三日訊
        問筆錄），且丙○○所有之土地所有權狀四張、印鑑證明三張、印鑑章一顆
        均放置在被告丁○○處，丙○○並同意若支票無法兌現，則將土地出售予被
        告丁○○等情，亦據被告丁○○於偵審中自承無訛，並有讓渡書一紙在卷可
        憑，俱見被告上開重利行為業已完成。
    (3)、被告丁○○雖辯稱：被害人丙○○交付之支票，均未兌現，無拿到任何利息
        錢，並無重利之行為云云。惟按支票本屬有價證券，被告既已取得被害人丙○○支付之利息（支票面額逾所借本金部分三十萬元，即屬利息）而交付之
        支票，即屬已取得重利，縱支票嗣後未兌現，仍無礙彼等重利犯行之成立。
        （司法院七十四年六月十五日（七四）廳刑一字第四五二號函釋意旨參照）
        從而，被告丁○○上開所辯，自屬事後卸責之詞，不足採信。
    (4)、被告丁○○於本院調查中，雖另辯稱丙○○嗣後又另外向其借款五十五萬元
        ，其未另外取得利息云云，惟此為丙○○所否認，指稱其係向被告丁○○借
        一百五十萬元而已。而被告丁○○於警訊中係表示丙○○「其後又借去五十
        八萬元」云云，竟於本院調查中改稱係另外借五十五萬元，其前後所供互有
        不符。而衡以常情，丙○○既於第一次借款時，其所簽發之支票即已未獲兌
        現，其是否有清償能力，顯有可疑，被告丁○○是否願意相信丙○○之清償
        能力，並繼續另外再借款於丙○○，亦值懷疑。且被告丁○○又未提出其另
        有借款五十五萬元於丙○○之證據，被告丁○○此部份所辯亦無足採。
    (5)、綜上所述，本件被告丁○○上開重利犯行，至為灼然，所辯並無重利之行為
        云云，核屬飾卸之詞，不足採信。事證明確，被告丁○○右揭犯行，堪以認
        定。
三、按被告丁○○以相當於年利率百分之四百八十之計息方式貸予被害人丙○○，衡
    諸社會通念，其利率顯係重利無訛。又按刑法上規定之常業犯，只須有賴某種犯
    罪為常業之意思，而有事實之表現為已足，不以藉該犯罪為唯一生存者為必要（
    最高法院八十二年度第一次刑事庭決議參照），且刑法第三百四十五條之常業重
    利罪，則以一般之人為對象而成立，此觀諸最高法院二十七年上字第二０號判例
    自明。本件被告丁○○係以寄發借款廣告給不特定商家之方式招攬客人借款，且
    被害人丙○○亦稱其向被告丁○○借款係觀看丁○○所寄發之借款廣告，足認被
    告預定苛刻條件，以社會上一般人為對象，藉以博取重利為常業，縱其另操他業
    ，而領有其他合法所得，仍無礙彼常業犯行之成立，併予敘明。核被告丁○○所
    為，係犯刑法第三百四十五條之常業重利罪。
四、原審就被告丁○○部分據以論罪科刑，固非無見。惟同案被告乙○○並非本案常
    業重利犯行之共犯，詳如後述。原判決認被告乙○○亦屬共犯，自有未洽。又扣
    押之物中關於自丁○○身上起獲丙○○所簽發金額九十萬元之支票一紙，因尚有
    被告丁○○之本金在內，另讓渡書一份，僅係被告丁○○保管丙○○土地所有權
    狀之證明，以及雙方事後要買賣之預約，難認係供犯罪所用或因犯罪所得之物，
    不得宣告沒收。原判決就此部分併為沒收之諭知，亦有未洽。被告丁○○上訴意
    旨，仍執前詞，否認犯罪，，指摘原判決不當，雖無理由，但原判決既有上開可
    議之處，自仍應由本院將原判決關於丁○○部分撤銷改判，爰審酌被告丁○○趁
    被害人急迫之際貸以重利，使得被害人於無力償還之際，或鋌而走險，或終日提
    心吊膽，或因而厭世尋短，其所衍生之社會問題甚多，亦足以危害社會秩序，姑
    念其尚未施以暴力索債，及丙○○所交付之支票均未兌現，尚未有實質獲益等情
    狀，量處被告丁○○有期徒刑拾月，另被告丁○○前雖受有期徒刑以上刑之宣告
    ，執行完畢後，五年以內未受有期徒刑以上刑之宣告，有被告全國前案紀錄表在
    卷可按，其因一時貪欲，致罹刑章，犯後否認犯行，固不足取，惟念及並無積極
    證據顯示被告因經營上開放貸業務而獲有實質上之利得，經此次偵審之教訓，諒
    知所警惕，而無再犯之虞，因認上開所宣告之刑，以暫不執行為適當，爰均併予
    被告宣告緩刑四年；至扣押如事實欄所示之支票一紙及讓渡書一份，因尚有被告
    丁○○之本金在內，另讓渡書一份，僅係被告丁○○保管丙○○土地所有權狀之
    證明，以及雙方事後要買賣之預約，難認係供犯罪所用或因犯罪所得之物，不得
    宣告沒收。其餘扣押物乃被害人所有供作質押擔保，均非被告所有，亦勿庸宣告
    沒收，併予敘明。
乙、上訴人即被告乙○○部分：
  一、公訴意旨另以：被告乙○○與陳泰源、丁○○三人共同基於常業重利之犯意聯
      絡，自民國八十八年八月間起，以寄發印有借款條件之「鴻福金融機構」廣告
      單給不特定公司行號之方式，招攬急迫、輕率、無經驗而需款孔急之人借款，
      並提供電話號碼000000000號轉接到門號0000000000號行
      動電話供借款人聯絡，在嘉義縣東石鄉塭港村塭港八十三號之一共同被告丁○○住處經營放貸業務，適有需款孔急之人丙○○接到上開借款廣告，乃以右揭
      方式與丁○○取得聯絡後，由共同被告丁○○於八十八年八月十日攜帶現款一
      百五十萬元前往位於高雄縣鳳山市○○路○段三九八號丙○○所經營之「金鑫
      皮件有限公司」借予丙○○，雙方約定借款條件為每借新台幣一百五十萬元，
      以七天為一期，每期利息十五萬元（即月息百分之四十，相當於年息百分之四
      百八十），其間，丙○○並交付七紙支票（金額分別為九十萬元、九十萬元、
      四十九萬元、四十九萬元、五十五萬元、三十萬元、二十五萬元），充作本金
      及利息，另交付土地所有權狀四張、印鑑證明三張、印鑑章乙顆供作借款之擔
      保，並交付一紙讓渡書，乙○○與陳泰源、丁○○等人因而取得與原本顯不相
      當之重利，賴以營生，恃之為業。被告乙○○並與陳泰源、丁○○於八十八年
      八月間某日相偕前往「金鑫皮件公司」向丙○○索債。嗣於八十八年八月二十
      七日下午三時四十分許，「金鑫皮件有限公司」內為警查獲丁○○、乙○○二
      人，並在該公司外面查獲陳泰源，另從丁○○身上起獲丙○○所簽發金額九十
      萬元之支票一紙，並從陳泰源駕駛之車牌號碼Ｃ七─二九八九號自用小客車內
      起獲上開丙○○所交付之土地所有權狀四張、印鑑證明三張、印鑑章乙顆及讓
      渡書一份等物。因認被告乙○○與陳泰源、丁○○三人共同犯刑法第三百四十
      五條之常業重利罪嫌等情。
  二、訊據被告乙○○矢口否認有何重利之犯行，辯稱：被告當天是要到嘉義找丁○○玩，他說要去高雄，邀被告一起去高雄，被告不知道去討債，是被警察查獲
      才知道，本件被告並未參與，未共同經營地下錢莊，並無重利之行為云云。
  三、經查被告乙○○係偕同共同被告丁○○前去向丙○○催討債務，被告乙○○若
      僅單純隨被告丁○○到高雄遊玩，何必一再至債務人丙○○之營業所，陷自己
      於難以辯白之窘境，況被告乙○○住居新竹市，苟非有特別利益可圖，實無必
      要遠自北部南下，甘冒檢警查緝之風險至上開丙○○營業處索債，凡此，足見
      其所辯不知情云云，顯與事實不符，固無足採。
  四、惟按犯罪事實應依證據認定之，無證據不得推定其犯罪事實，又不能證明被告
      犯罪者，應諭知無罪之判決，刑事訴訟法第一百五十四條、第三百零一條第一
      項定有明文。刑事訴訟法上所謂認定犯罪事實之證據，係指足以認定被告確有
      犯罪行為之積極證據而言，如未能發現相當證據或證據不足以證明，自不能以
      推測或擬制之方法，以為裁判基礎，最高法院二十九年上字第三一○五號及四
      十年台上字第八十六號分別著有判例；又認定不利於被告之事實，須依積極證
      據，苟積極證據不足為不利被告之認定時，即應為有利於被告之認定，更不必
      有何有利之證據，最高法院三十年上字第八一六號判例可資參照。經查被告乙○○固供承其係陪同共同被告丁○○前往向丙○○催討債務，惟均否認有與丁○○共同經營金錢貸放業務之情事。而被害人丙○○於警訊中供稱其向自稱「
    林先生」之丁○○借款一百五十萬元，乙○○與陳泰源則係向其催討債務之兩
      名男子等情，復於檢察官訊問：「你向何人借錢？」時，答稱：「丁○○，送
      錢也是丁○○，但後來我票未兌現，此三被告都有來討債」云云（見偵查卷第
      四十七頁），其並未供述被告乙○○如何與丁○○有共同經營借款放貸業務以
      牟取重利之事實，且共同被告丁○○自警訊以迄本院審理中，亦均陳稱：「乙○○、陳泰源並無經營地下錢莊」等情，此外，本院復查無其他確切之證據，
      足資證明被告乙○○有共同經營地下錢莊之貸放業務，自不能僅憑其事後一起
      前往收取欠款，遽認其共同經營地下錢莊。又扣押之證物支票、土地所有權狀
      四張、印鑑證明三張、印鑑章乙顆及讓渡書一份等物亦不能據為被告乙○○有
      共同經營地下錢莊貸放業務之不利認定，揆諸前開說明，被告乙○○被訴犯罪
      ，尚屬不能證明。
  五、原審未察，遽為被告乙○○有罪之判決，尚有未洽。被告乙○○上訴意旨，執
      此指摘原判決不當，為有理由，自應由本院將原判決關於被告乙○○部分撤銷
      ，另為被告乙○○無罪之諭知。
丙、上訴人即被告陳泰源部分，已經本院前審判決公訴不受理確定在案。
據上論結，應依刑事訴訟法第三百六十九條第一項前段、第三百六十四條、第二百九
十九條第一項前段、第三百零一條第一項、刑法第三百四十五條、第七十四條第二款
、罰金罰鍰提高標準條例第一條前段，判決如主文。
本案經檢察官鄭文貴到庭執行職務。
中    華    民    國     九十一     年       九       月      十一      日
                              臺灣高等法院高雄分院刑事第九庭
                                  審判長法官  張明松
                                        法官  江泰章
                                        法官  任森銓
右甲本證明與原本無異。
如不服本判決應於收受本判決後十日內向本院提出上訴書狀，其未述上訴理由者，
並得於提起上訴後十日內向本院補提理由書狀（均須按他造當事人之人數附繕本)「
切勿逕送上級法院」。
                                      書記官  施耀程
中    華    民    國     九十一     年       九       月     十三       日
附錄：本判決論罪科刑法條：
刑法第三百四十五條
以犯前條之罪為常業者，處五年以下有期徒刑，得併科三千元以下罰金。
                                   Ｋ
